【裁判字號】    97,台上,5535
【裁判日期】    971031
【裁判案由】    詐欺等罪
【裁判全文】
最高法院刑事判決            九十七年度台上字第五五三五號
上  訴  人  台灣高等法院檢察署檢察官
上  訴  人
即  被  告  丁○○
選任辯護人  吳麗雲律師
上  訴  人  乙○○
選任辯護人  周德壎律師
上  訴  人  甲○○
被      告  丙○○
上列上訴人等因被告等詐欺等罪案件，不服台灣高等法院中華民
國九十七年一月二十九日第二審判決（九十五年度上重訴字第七
七號，起訴案號：台灣桃園地方法院檢察署八十九年度偵字第四
三三七、七六九七、七六九八、八四九四至八四九六、八八一一
至八八一三、九０四九至九０五四、九六四四至九六四七、九六
四九、九八一二號），提起上訴，本院判決如下：
    主  文
原判決關於丙○○公司負責人為納稅義務人以不正當方法逃漏稅
捐及丁○○、乙○○部分均撤銷，發回台灣高等法院。
其他上訴駁回。
    理  由
一、撤銷發回（即丙○○公司負責人為納稅義務人以不正當方法
逃漏稅捐及丁○○、乙○○）部分：
本件原判決認定被告丙○○、上訴人即被告丁○○、上訴人乙○
○分別有原判決事實欄所載犯行，因而認為第一審關於論處丙○
○公司負責人為納稅義務人以不正當方法逃漏稅捐（累犯）罪刑
，及依民國九十四年二月二日修正公布、九十五年七月一日施行
前刑法之牽連犯規定，從一重論處丁○○共同連續行使偽造私文
書，足以生損害於公眾及他人；乙○○共同以犯詐欺罪為常業罪
刑部分，為無不合，予以維持，駁回丙○○就公司負責人為納稅
義務人以不正當方法逃漏稅捐部分及丁○○、乙○○在第二審之
上訴，固非無見。
惟查：(一)(1)丁○○在原審之辯護人於所具九十五年二月一日刑事
準備書狀（見原審卷一第二九０頁至第二九二頁）、九十六年十
一月十三日刑事辯護狀（見原審卷二第二六一頁至第二六五頁）
，一再抗辯共同被告廖發水於法務部調查局桃園縣調查站調查員
詢問（下稱警詢）時之陳述，係被告以外之人於審判外之陳述，
又未經詰問，並無證據能力；原審九十七年一月八日審判程序，
除重申上情外，並抗辯證人林進安、邱瑞興、王賢周、蘇金龍、
許榮輝等人於審判外之陳述，並無證據能力等情（見原審卷三第
七頁、第十九頁至第二一頁）。(2)乙○○在原審之辯護人於所具
九十六年十一月十三日刑事辯護意旨暨調查證據狀（見原審卷二
第二七三頁至第二七九頁），抗辯被告以外之人（含共同被告及
證人）於審判外之陳述，並無證據能力；原審九十七年一月八日
審判程序，亦陳明共同被告丙○○、鄭曉瑞及證人林進安、邱瑞
興、王賢周、蘇金龍、許榮輝、宋美雲、蕭大可等人於審判外之
陳述，並無證據能力等情（見原審卷三第七頁、第十九頁至第二
一頁、第二四頁）。(3)原判決說明丁○○、乙○○及其等辯護人
於原審言詞辯論終結前，均未就上述被告以外之人於審判外之陳
述，聲明異議，依刑事訴訟法第一百五十九條之五之規定，均有
證據能力，並資為認定丁○○、乙○○犯罪事實所憑證據（見原
判決理由甲、壹及貳），顯與卷內訴訟資料不合，核有違反證據
法則及判決理由矛盾之違法。(二)除刑事訴訟法有特別規定外，已
受請求之事項未予判決，或未受請求之事項予以判決者，其判決
當然違背法令，同法第三百七十九條第十二款定有明文。又刑事
訴訟法第二百六十五條第一項規定，於第一審辯論終結前，得就
與本案相牽連之犯罪或本罪之誣告罪，追加起訴，係就與已經起
訴之案件無單一性不可分關係之相牽連犯罪（指刑事訴訟法第七
條所列案件），在原起訴案件第一審辯論終結前，加提獨立之新
訴，俾與原起訴案件合併審判，以收訴訟經濟之效。而同法第二
百六十七條規定，檢察官就犯罪事實一部起訴者，其效力及於全
部，乃指法院就與原起訴案件之犯罪有單一性不可分關係之未經
起訴之其餘事實，基於審判不可分原則，一併加以審判而言，毋
庸適用同法第二百六十五條之規定，自不發生追加起訴之問題。
所設追加起訴，純為起訴之便宜規定，檢察官提起公訴，原應向
法院提出起訴書為之，於追加起訴則設例外規定，依同法第二百
六十五條第二項規定，得於審判期日以言詞為之。檢察官追加起
訴既係提起獨立之新訴，其以書面為之者，應提出「追加起訴書
」表明追加起訴之旨，並載明起訴書應記載之事項，固不待言；
其以言詞為之者，為保障被告訴訟防禦權之行使，仍應陳明起訴
書記載之事項並製作筆錄，以確定追訴及審判之範圍，如被告未
在場者，則應將筆錄送達，俾其能為適當之防禦。追加之新訴，
係另一案件，僅為訴之合併，與原訴係各別之二案件，應分別審
判；此與起訴效力所及之犯罪事實之擴張，仍屬單一案件，應全
部審判之情形，迥然不同。於審判實務，到庭實行公訴之檢察官
於其提出之補充理由書、併案意旨書、論告書或於言詞辯論時所
為之主張或陳述，常有與起訴書所載犯罪事實不盡相同或逸出其
範圍之情形。於此情形，應先究明究屬訴之追加，抑或原本係屬
起訴效力所及之他部事實之擴張，而異其處理方式。本件依卷附
起訴書之記載（見第一審卷一第二頁至第四０頁），提起公訴之
檢察官起訴之犯罪事實，並未包括丙○○係納稅義務人台鶴企業
有限公司（下稱台鶴公司）之公司負責人，台鶴公司以虛列銷項
、進項稅額之不正當方法，逃漏營業稅新台幣（下同）五十四萬
五千三百零九元，而丙○○係台鶴公司之登記負責人，因認丙○
○涉犯稅捐稽徵法第四十一條、第四十七條第一項第一款之公司
負責人為納稅義務人以不正當方法逃漏稅捐罪。於第一審九十四
年十二月一日審判程序，到庭實行公訴之檢察官陳述之起訴要旨
係「起訴要旨及併案要旨詳如起訴書、併案意旨書及補充理由書
所載」（見第一審卷五第一三五頁），並未提及有何「追加起訴
」情形。稽之卷內訴訟資料，卷附「台灣桃園地方法院檢察署檢
察官補充理由書（九十二年度蒞字第三四八號）」、「台灣高雄
地方法院檢察署檢察官併案意旨書（九十三年度偵字第一九０四
五號）」（見第一審卷五第二頁至第九頁）所指事項，均與丙○
○無關。到庭實行公訴之檢察官於同日提出之「台灣桃園地方法
院檢察署檢察官補充理由書（九十四年度蒞字第一二０五五號）
」（下稱補充理由書）（見第一審卷五第一八九頁至第一九八頁
），固記載「起訴事實」追加丙○○涉犯稅捐稽徵法第四十一條
、第四十七條第一項第一款之罪等語（見補充理由書一、(二)），
然補充理由書並非即屬「追加起訴書」，到庭實行公訴之檢察官
於審判程序亦未另以言詞表明依刑事訴訟法第二百六十五條之規
定追加起訴，其所為論告亦未表明其旨，究屬追加起訴，抑或僅
為起訴效力所及犯罪事實之擴張，尚屬不明。第一審既未製作記
載「追加起訴」內容之審判程序筆錄，又未表明有無合法追加起
訴，致丙○○未就此提出任何答辯，即於同日言詞辯論終結，而
僅於判決理由說明「又公訴意旨雖未指述被告丙○○涉犯稅捐稽
徵法第四十一條、第四十七條逃漏稅捐罪部分，然蒞庭檢察官已
當庭追加此部分之犯罪事實筆錄，本院自應加以審究，併予敘明
」（見第一審判決理由甲、貳、四、(六)第二二行至第二五行）。
則上述丙○○涉犯稅捐稽徵法第四十一條、第四十七條第一項第
一款之公司負責人為納稅義務人以不正當方法逃漏稅捐罪部分，
已否合法追加起訴？有無礙於丙○○訴訟防禦權之行使？即不無
研求之餘地。乃原審未遑深入審究，並敘明其認定合法追加起訴
之理由，而僅援引第一審判決所為簡略說明（見原判決理由甲、
貳、四、(四)第二三行至第二六行），難謂無未受請求之事項予以
判決及判決理由欠備之違法。(三)丁○○於八十九年五月三十一日
警詢時係供述：超鋒系統科技股份有限公司（下稱超鋒公司）與
得易通企業有限公司（下稱得易通公司）、科上有限公司（下稱
科上公司）、俊澤實業有限公司（下稱俊澤公司）有業務往來等
語（見八十九年度偵字第九八一二號卷第九一、九二頁），並未
承認超鋒公司虛開統一發票予得易通、科上、俊澤公司。共同被
告廖發水於八十九年三月十三日、十五日警詢時則供稱：丁○○
會依伊之需求開立統一發票，伊使用過超鋒公司開予包括得易通
、科上、俊澤公司等二十四家公司之統一發票等語（見八十九年
度他字第二八六號卷第十、十一頁、八十九年度偵字第四三三七
號卷第八七頁），並未明確指稱超鋒公司虛開統一發票予得易通
、科上、俊澤公司。又丁○○於原審提出合作買賣約定書、無線
滑鼠廣告、傳真函、付款支票及退票理由單等影本（見原審卷一
第二九八頁至第三０六頁），用以證明超鋒公司與科上、俊澤公
司有實際交易，並未虛開統一發票。原判決卻援引上述丁○○、
廖發水所為供述（見原判決理由甲、貳、二、(一)、、(4)至(6)）
，又未說明其不採取丁○○所提出證據之理由，即遽為認定超鋒
公司有虛開統一發票予得易通、科上、俊澤公司，自有判決理由
不備及矛盾之可議。(四)當事人、代理人、辯護人或輔佐人聲請調
查之證據，法院認為不必要者，依刑事訴訟法第一百六十三條之
二第一項規定，固得以裁定駁回之，毋庸為無益之調查。惟所謂
不必要，依同法條第二項規定，係指不能調查者、與待證事實無
重要關係者、待證事實已臻明瞭無再調查之必要者及同一證據再
行聲請者而言。倘該項證據於待證事實確有重要關係，而無上述
不必要調查之情形，自應予以調查，否則即有應於審判期日調查
之證據未予調查之違法。(1)丁○○於原審之辯護人具狀聲請詰問
共同被告廖發水，用以證明丁○○有無參與虛開統一發票等情，
有卷附刑事準備書狀記載可據（見原審卷一第二九０頁至第二九
二頁）。(2)乙○○於原審之辯護人具狀聲請詰問共同被告甲○○
、李承杰、廖發水、林政雄、蕭志中、鄭曉瑞，以及證人許榮輝
、宋美雲等人，用以證明乙○○並無詐欺故意，或未參與虛開統
一發票等情，有卷附刑事辯護意旨暨調查證據聲請狀可憑（見原
審卷二第二七三頁至第二七九頁）。(3)原審已傳喚共同被告甲○
○、李承杰、廖發水、林政雄、蕭志中、鄭曉瑞，以及證人許榮
輝、宋美雲等人於九十七年一月八日審判期日到庭，除已於九十
六年十一月十三日審判期日到場之共同被告甲○○、李承杰經面
告並記明筆錄外，其餘各該共同被告及證人傳票則已合法送達，
有送達證書在卷足憑（見原審卷二第二八四頁至第二八七頁、第
二九二頁至第二九四頁、第二九六頁）。所指調查上述共同被告
及證人之待證事實，既與認定丁○○、乙○○有無參與詐欺及虛
開統一發票不無重要關係，難認並無調查必要。乃原審因上述共
同被告及證人並未到庭，即未再予傳喚，遽行辯論終結，既未裁
定駁回聲請，亦未於判決理由說明不予調查之理由，難謂無應於
審判期日調查之證據而未予調查之違法。(五)原判決認定丁○○、
丙○○之犯罪時間均在九十六年四月二十四日以前，丁○○係犯
行使偽造私文書等罪；丙○○係犯公司負責人為納稅義務人以不
正當方法逃漏稅捐罪，並分別判處有期徒刑五月、六月，依九十
六年七月四日制定公布、同年月十六日施行之中華民國九十六年
罪犯減刑條例第二條、第三條規定，仍得適用該條例規定減刑，
乃原判決均未予以減刑，核有不適用法則之違法。以上或係檢察
官、丁○○、乙○○上訴意旨所指摘，或為本院得依職權調查之
事項，應認原判決關於丙○○公司負責人為納稅義務人以不正當
方法逃漏稅捐及丁○○、乙○○部分，均有撤銷發回更審之原因
。原判決說明不另諭知乙○○無罪部分（見原判決理由乙、壹及
貳、三、(二)），基於審判不可分原則，併予發回。
二、上訴駁回（即甲○○）部分：
按上訴期間為十日，自送達判決後起算，為刑事訴訟法第三百四
十九條前段所明定。甲○○經原審判處罪刑後，判決正本於九十
七年二月十二日送達由甲○○之同居人收受，有送達證書附卷可
按，其上訴期間，因甲○○居住在桃園縣，扣除在途期間三日，
至同年二月二十五日（星期一）即已屆滿，乃竟延至同年月二十
七日始行提起上訴，甲○○之上訴，顯已逾期，應予駁回。
據上論結，應依刑事訴訟法第三百九十五條前段、第三百九十七
條、第四百零一條，判決如主文。
中    華    民    國  九十七  年    十    月  三十一  日
                      最高法院刑事第六庭
                          審判長法官  洪  清  江
                                法官  韓  金  秀
                                法官  林  勤  純
                                法官  李  錦  樑
                                法官  陳  國  文
      本件正本證明與原本無異
                                      書  記  官
中    華    民    國  九十七  年   十一   月    七    日
                                                      Ｅ


司法院資訊處製作；財團法人民間司法改革基金會備份。
